---
title: "Aula 1 - Intro"
author: "Bruno Lucian"
date: "`r Sys.Date()`"
output:
  prettydoc::html_pretty:
    theme: cayman
    highlight: github
---

# Roteiro Aula 1 

## Revisão 

### Tipos de Objetos 

- Vetor

```{r}
v1 <- c(1, 0.2, 0.3, 2, 2.8); v1
```



- Matriz 
  - Criando uma matriz vazia

```{r}
matriz <- matrix(nrow = 20, ncol = 20)
```

- Data frames

```{r}
v6 <- 11:15
v7 <- seq(0.3, 0.7, by=0.1)
v8 <- rep("CEPERJ", 5)
v9 <- rep(c(TRUE, FALSE), 5)
df1 <- data.frame(v6, v7, v8, v9)
df1

```



- renomeando as colunas do dataframe

```{r}
df1 <- data.frame(col1 = v6, col2 = v7, col3 = v8, col4 = v9)

```


```{r}
names(df1) <- c("Vetor1", "Vetor2", "Vetor3", "Vetor4")
```

```{r}
df1
```


- Estrutura do df

```{r}
str(df1)
```

- dimensão do df

```{r}
dim(df1)
```



- número de linhas

```{r}
nrow(df1)
```

- número de colunas

```{r}
ncol(df1)
```
- única linha

```{r}
df1[3, ]
```


- algumas linhas

```{r}
df1[c(1,2,5), ]
```



- uma sequência de linhas

```{r}
df1[3:5, ]
```

- forma alternativa de selecionar coluna

```{r}
df1[, "Vetor4"]
```

- soma de vetor logico
```{r}
sum(df1[, "Vetor4"])
```


- outra forma alternativa de selecionar coluna

```{r}
df1$Vetor3
```


- Listas

```{r}
x <- list(5, "Casas", v1, v9, v8)
x
```


- verificando a classificação do objeto x

```{r}
class(x)
```
-  extraindo elementos da lista

```{r}

x[[2]]
x[c(3,1)]
x[[3]][3]

```



- For 
  - Definindo os elementos da matriz

```{r}

for(i in 1:nrow(matriz)){
  for(j in 1:ncol(matriz)){
    matriz[i,j] <- i*j
  }
}

```

- 5 verbos 
  - select 
  - filter
  - mutate 
  - summarise
  - arrange


```{r}
library(tidyverse)
```


```{r}

customers <- read_csv("https://raw.githubusercontent.com/brunolucian/CursoIntermediarioR/main/Dados/olist_customers_dataset.csv")

```



- Quantidade de clientes por estado

```{r}
customers %>%
  group_by(customer_state) %>%
  summarise(count_client = n_distinct(customer_unique_id),
            count_n = n())
```


- ordenando os estados pela quantidade de clientes (crescente)

```{r}

customers %>%
  group_by(customer_state) %>%
  summarise(count = n_distinct(customer_unique_id)) %>%
  arrange(count)

```



- ordenando os estados pela quantidade de clientes (decrescente)

```{r}

  customers %>%
  group_by(customer_state) %>%
  summarise(count = n_distinct(customer_unique_id)) %>%
  arrange(desc(count)) %>% 
  ggplot(aes(x = reorder(customer_state, -count), y = count)) +
  geom_bar(stat = "identity") + 
  xlab("State")

  # arrange(
  #   summarise(
  #     group_by(
  #       customers, customer_state), 
  #     count = n_distinct(customer_unique_id)
  #     )
  #   , count)
  
  
  


```


- Cidades com maior e com menor número de clientes
  - tibble com a quantidade de clientes na cidade
  
```{r}

customers %>%
  group_by(customer_state, customer_city) %>%
  summarise(count = n_distinct(customer_unique_id))

```
  


- Identificando a cidade com mais clientes

```{r}

customers %>%
  group_by(customer_city) %>%
  summarise(count = n_distinct(customer_unique_id)) %>%
  # filter(count == max(count))
  top_n(5)


```


- identificando as cidades com menos clientes

```{r}

customers %>%
  group_by(customer_city) %>%
  summarise(count = n_distinct(customer_unique_id)) %>%
  filter(count == min(count))

```


- Calculando o percentual de clientes por estado

```{r}

customers %>%
  group_by(customer_state) %>%
  summarise(count = n_distinct(customer_unique_id)) %>%
  mutate(percent_client = count/sum(count)*100)

```



- Selecionando o percentual de clientes por estado

```{r}

customers %>%
  group_by(customer_state) %>%
  summarise(count = n_distinct(customer_unique_id)) %>%
  mutate(percent_client = count/sum(count)*100) %>%
  select(starts_with("c"))

```


## Join 

```{r}

orders <- read_csv("https://raw.githubusercontent.com/brunolucian/CursoIntermediarioR/main/Dados/olist_orders_dataset.csv")

products <- read_csv("https://raw.githubusercontent.com/brunolucian/CursoIntermediarioR/main/Dados/olist_products_dataset.csv")

items <- read_csv("https://raw.githubusercontent.com/brunolucian/CursoIntermediarioR/main/Dados/olist_order_items_dataset.csv")


```

### inner join 

```{r}

inner <- inner_join(orders, items, by="order_id")

inner

```

### left join 

```{r}

left <- left_join(orders, items, by="order_id")

left_merge <- merge(orders, items, by = "order_id", all.x = T)

left
```

### right join 

```{r}

right <- right_join(items, products, by="product_id")

right
```

### full join 

```{r}

full <- full_join(customers, orders, by="customer_id")

full
```


